【裁判字號】    95,訴,3185
【裁判日期】    951229
【裁判案由】    妨害兵役
【裁判全文】
臺灣臺中地方法院刑事判決              95年度訴字第3185號
公  訴  人  臺灣臺中地方法院檢察署檢察官
被      告  甲○○
選任辯護人  蔡本勇律師
上列被告因妨害兵役案件，經檢察官提起公訴（95年度偵字第20
49號），復經本院合議庭裁定由受命法官獨任行簡式審判程序，
本院判決如下：
    主    文
甲○○共同意圖避免常備兵之徵集，而以藥物方法變更體位，處
有期徒刑伍月，如易科罰金，以銀元佰元即新臺幣玖佰元折算
壹日。
    犯罪事實
一、甲○○為避免常備兵之徵集，自民國（下同）94年6月間即
    向友人傅小玲等詢問是否能介紹熟悉兵役免役方法之人，經
    傅小玲（另行偵結）、乙○○（另經本院判處有期徒刑6月
    ）於同年6月間在臺中市○○路之水舞饌餐廳，介紹熟悉兵
    役免役方法之丙○○（另經本院判處應執行有期徒刑1年4月
    ）認識後，甲○○即同意分期支付總計新臺幣（下同）100
    萬元予丙○○，由丙○○安排以藥物方法變更體位，二人遂
    基於意圖避免甲○○受常備兵徵集之犯意聯絡：
（一）先由丙○○於94年7月5日至9月間，在彰化基督教醫院，
      多次提供不明藥物予甲○○加入尿液中，再交予醫院檢驗
      ，以影響尿液檢驗結果，甲○○則依約陸續交付35萬元予
      丙○○；再由丙○○於94年9月、10月間某日，在不詳地
      點，提供不明紅色藥丸數顆予甲○○，供其於彰化基督教
      醫院為腎臟切片檢查前，每6小時服用2顆，甲○○則依約
      交付25萬元予丙○○，俟甲○○服用部分藥丸後，再於24
      小時後至上開醫院進行腎臟切片檢查，導致影響切片檢驗
      結果，使不知情之醫師誤認甲○○有嚴重尿蛋白，而開立
      甲○○具「腎絲球腎炎」疾病之兵役用診斷證明書。
（二）甲○○再於同年10月間以上開診斷證明書向戶籍地之新竹
      市北區區公所役政單位申請改判體位，經該役政單位要求
      甲○○須再至醫院複驗，甲○○再依丙○○指示申請至臺
      中榮民總醫院自費複驗後，再由丙○○於94年11月23日上
      午7時許，在臺中市○○○路363號15樓之1甲○○居處，
      提供不明藥物，加入甲○○尿液內，再以針筒將該加入不
      明藥物之甲○○尿液，經導尿管連接尿道，而注入甲○○
      體內，甲○○則依約交付40萬元予丙○○，隨即於同日上
      午10時許至臺中榮民總醫院進行兵役體檢之複驗，使檢查
      結果呈現數值異常，使不知情之吳明儒醫師於同年11月28
      日依檢查報告誤認甲○○之尿液蛋白值、紅血球值異常，
      而開立甲○○具「Ａ型免疫球蛋白腎炎」疾病之兵役用診
      斷證明書，經將該診斷證明書送至新竹市北區區公所，再
      經役政單位判定甲○○體位不明，待下一年度之兵役複檢
      。
    嗣經調查人員依線報先自94年8月起監聽丙○○、甲○○之
    通聯內容，再於95年1月18日搜索丙○○嘉義市○○○路17
    巷27號住處，查獲甲○○之診斷證明書、彰化基督教醫院開
    予甲○○之藥包1份、甲○○之身分證、健保卡影本及藥物
    對檢測結果影響表1份等物，而查獲上情。
二、案經法務部調查局航業海員調查處臺中站報請臺灣臺中地方
    法院檢察署檢察官偵查起訴，並經本院合議庭裁定由受命法
    官獨任行簡式審判程序。
    理  由
一、訊據被告甲○○對上揭時地意圖避免常備兵徵集而以藥物變
    更體位之犯行於本院坦承不諱（本院卷第78、79、82、83頁
    ），於調查站、偵訊亦自承以藥物加入檢驗尿液、於腎臟切
    片檢驗前服食藥物及將藥物注入體內，再前往醫院檢驗等情
    坦承不諱（他卷第57、71頁），核與同案被告丙○○於調查
    站及本院所述確實有提供藥物讓甲○○加入尿液中等情相符
    （他卷第62頁反面、63頁、本院卷第35頁），並有彰化基督
    教醫院出具之甲○○病歷（偵2049號卷二第272至277頁）、
    兵役用診斷證明書（偵2049號第13頁）、臺中榮民總醫院之
    甲○○病歷（偵2049號第8至12頁）、兵役用診斷證明書（
    偵2049號卷二第242頁），及丙○○與甲○○於94年8月至12
    月間之相關通聯監聽譯文、甲○○之中央健康保險局保險對
    象門診就醫記錄明細表（附於調查卷）在卷可佐，再參以被
    告確有陸續支付100萬元予丙○○，而取得丙○○交付之藥
    物，且於醫院檢驗尿液前，或將不明藥物加入尿液中一併送
    驗，或於醫院為腎臟切片前服食不明藥物，或於醫院檢驗前
    ，以針筒將加入不明藥物之自己尿液，注射至連接尿道之輸
    尿管以注入體內，亦據被告陳明在卷，倘被告確有腎臟方面
    之疾病，何須於醫院檢驗前，在尿液加入不明藥物或服食藥
    物而變更檢驗結果？且何以未告知各該檢驗醫師檢驗前有服
    用不明藥物？又倘被告確有腎臟方面之疾病，且病情非輕，
    足使兵役體位達免役程度，何以除進行兵役檢驗外，未就該
    腎臟疾病至醫院就診、服藥？且100萬元並非少數，何以未
    用於向臺灣各大教學醫院求醫診治，反交付予非有醫師資格
    之丙○○，而服用丙○○交付之不明藥物？甚且，被告至彰
    化基督教醫院檢驗後，醫師因甲○○之檢驗報告出現之病況
    而開列藥物，甲○○竟未加服用，反整包交予同案被告丙○
    ○，而為調查人員於丙○○處查獲，亦據同案被告丙○○於
    調查站所不否認（他卷第63頁），顯見被告甲○○對自己腎
    臟情況無服用彰化基督教醫院之醫師開列藥物之必要，知之
    甚詳，足認被告自白與事實相符，事證明確，被告上揭犯行
    堪予認定。
二、核被告甲○○所為，係犯妨害兵役治罪條例第4條第1項第2
    款之意圖避免常備兵之徵集而以藥物方法變更體位罪。再被
    告與同案被告丙○○間，就本件犯行有犯意聯絡及行為分擔
    ，均為共同正犯。爰審酌被告以於尿液中加入藥物、服食藥
    物，或將加入藥物之尿液以再注射入自己體內之方法，以使
    兵役檢驗之數值異常，而變更兵役體位，意圖逃避常備兵之
    徵集，而破壞兵役制度之公平性，又最後仍係獲「體位不明
    」之判定，尚非免役體位，未能達到逃避兵役之結果，且其
    已支付費用達一百萬元，金額甚高，顯見其非僅違法，且自
    己亦有財物損失，再其雖一度否認犯行，惟於本院已坦承犯
    行，尚知悔悟等一切情狀，量處如主文所示之刑，並諭知易
    科罰金之折算標準。
三、又查，被告行為後，刑法業已於95年7月1日修正施行，其中
    ：
（一）修正後刑法第2條第1項規定，已將新舊法律適用之「從新
      從輕」原則，改採「從舊從輕」原則，而此規定僅係規範
      行為後法律變更所生新舊法律比較適用之準據法，並非實
      體刑罰法律，自不生行為後法律變更之比較適用之問題，
      應逕行適用新法第2條第1項之規定，為「從舊從輕」之比
      較。
（二）再修正前刑法第28條規定：「二人以上共同『實施』犯罪
      之行為者，皆為正犯。」，修正後同條則規定為：「二人
      以上共同『實行』犯罪之行為者，皆為正犯。」，而將「
      實施」修正為「實行」，而所謂「實施」，涵蓋陰謀、預
      備、著手及實行之概念在內，範圍較廣；而所謂「實行」
      ，則著重於直接從事構成犯罪事實之行為，其範圍較狹，
      是新法共同正犯之範圍縮小，排除陰謀犯、預備犯之共同
      正犯，是新舊法對共同正犯之規定固有修正，惟本件經比
      較新舊法對被告而言應無有利、不利問題，依修正後刑法
      第2條第1項規定，應適用行為時即修正前刑法第28條規定
      。
（三）修正前刑法第41條第1項前段規定：「犯最重本刑為5年以
      下有期徒刑以下之刑之罪，而受6個月以下有期徒刑或拘
      役之宣告，因身體、教育、職業、家庭之關係或其他正當
      事由，執行顯有困難者，得以1元以上3元以下折算1日，
      易科罰金。」又被告行為時之易科罰金折算標準，依修正
      前罰金罰鍰提高標準條例第2條前段（現已刪除）規定，
      就其原定數額提高為100倍折算1日，則本件被告行為時之
      易科罰金折算標準，應以銀元300元折算1日，經折算為新
      臺幣後，應以新臺幣900元折算為1日；再依裁判時即修正
      後刑法第41條第1項前段則規定：「犯最重本刑為5年以下
      有期徒刑以下之刑之罪，而受6個月以下有期徒刑或拘役
      之宣告者，得以新臺幣一千元、二千元或三千元折算一日
      ，易科罰金。」比較修正前後之易科罰金折算標準，以修
      正前刑法之規定，較有利於被告，則應依刑法第2條第1項
      前段，適用修正前刑法第41條第1項前段規定，定其折算
      標準。
據上論斷，應依刑事訴訟法第273條之1第1項、第299條第1項前
段，妨害兵役治罪條例第4條第1項第2款，刑法第2條第1項前段
、修正前刑法第28條、第41條第1項前段，修正前罰金罰鍰提高
標準條例第2條，現行法規所定貨幣單位折算新臺幣條例第2條，
判決如主文。
中    華    民    國    95    年    12    月    29    日
                  刑事第十庭    法  官  黃家慧
上正本證明與原本無異。
如不服本判決，應於送達後十日內向本院提出上訴狀（須附繕本
），上訴於臺灣高等法院臺中分院。
中    華    民    國    95    年    12    月    29    日
                                書記官  陳靖騰
妨害兵役治罪條例第4條第1項
意圖避免預備軍官、預備士官或常備兵、補充兵現役之徵集，而
有下列行為之一者，處 5 年以下有期徒刑：
一  捏造免役或緩徵原因者。
二  毀傷身體或以其他方法變更體位者。
三  緩徵原因消滅，無故逾四十五日未自動申報者。
四  拒絕接受徵集令者。
五  應受徵集，無故逾入營期限五日者。
六  使人頂替本人應徵者。
七  未經核准而出境者。
八  核准出境後，屆期未歸，經催告仍未返國者。


司法院資訊處製作；財團法人民間司法改革基金會備份。
